【裁判字號】    97,台上,1298
【裁判日期】    970327
【裁判案由】    強盜殺人等罪
【裁判全文】
最高法院刑事判決            九十七年度台上字第一二九八號
上  訴  人  甲○○
選任辯護人  曾慶崇律師
上  訴  人  乙  ○
            丙○○
上 列一 人
選任辯護人  鞠金蕾律師
上列上訴人等因強盜殺人等罪案件，不服台灣高等法院台中分院
中華民國九十六年十二月十二日第二審關於強盜故意殺人部分之
判決（九十六年度上重訴字第四一號，起訴案號：台灣台中地方
法院檢察署九十五年度偵字第二一０八六號、九十五年度少連偵
字第六三、六五號），提起上訴，本院判決如下：
    主  文
上訴駁回。
    理  由
一、上訴人甲○○部分：
本件原判決認定上訴人甲○○與其女友即少年甲女（民國八十一
年生，其餘姓名年籍資料詳卷），於九十五年五月初，遷入台中
市○區○○路七十三號十樓之七（下稱案發現場），與原租住該
處之吳育東同住。上訴人乙○與其女友即少年丁女（八十年生，
其餘姓名年籍資料詳卷）、上訴人丙○○與其女友即戊女（八十
年生，其餘姓名年籍資料詳卷）均常至案發現場出入居住。少年
乙男（八十年生，其餘姓名年籍資料詳卷）及行為時未滿十四歲
之丙男（八十一年六月十二日以後生，其餘年籍資料詳卷）均係
甲○○等人之友人。彼等平日在案發現場廝混喧囂，甲○○因而
與被害人即案發現場大樓管理員李仕輝發生口角，被害人並要求
吳育東、甲○○等人遷出，甲○○等人已對被害人心生不滿。另
甲○○探悉被害人於每月十日許，均會向案發現場大樓承租戶收
取租金等而身有鉅款，且案發現場大樓騎樓處裝設有監視錄影器
，監視錄影器之主機則置放在該大樓地下室一樓之桌上。上訴人
三人、甲女、丁女、戊女等人，於九十五年六月六日遷出案發現
場後，投宿在台中市○○路一號富春大飯店五一八室，而乙男、
丙男亦至上址飯店內同住。因彼等欠錢花用，甲○○遂於同年月
八日晚間某時告知其餘同住之七人，被害人於每月十日許均會向
承租戶收取租金等，該段期間其身上懷有大筆現金一事，並提議
強劫被害人身上之財物，及將被害人予以殺害等語，乙○、丙○
○等其餘七人因身無分文，聞言均同意甲○○之提議。上訴人三
人、甲女、乙男、丙男（為未滿十四歲之人，不列入共同正犯之
人數內）、丁女、戊女等人即共同基於強盜殺人之犯意聯絡，於
同年月八日至同年月十一日夜間，反覆討論如何強盜被害人財物
及殺害被害人，暨取走案發現場大樓地下室之監視錄影器主機，
以躲避警方日後之追查。彼等嗣決意於同年月十二日實行強盜殺
人之計畫，並由甲○○負責分配工作，甲○○即決定由丁女及戊
女以至案發現場取回衣物為由，先將被害人騙至案發現場十樓處
，由甲○○、乙男、丙男一同下手強盜殺人，乙○、丙○○、甲
女則在樓下把風，彼等八人並決議以分擔強盜殺人行為之多寡朋
分強劫所得之財物。彼等八人於九十五年六月十二日上午十一時
許，自富春大飯店辦理退房後，甲○○要求乙男、丙男與其先至
案發現場大樓查看，而乙○、丙○○、甲女、丁女、戊女，則先
至戊女祖母家置放行李，再至台中市○區○○路七十五號之「書
香漫畫店」會合。嗣彼等八人於同日下午一時許，在「書香漫畫
店」會合後，甲○○、甲女、乙男、丙男，先至案發現場管理室
觀察被害人身上有無財物，乙○、丙○○則陪同丁女、戊女，至
台中市○○路上之德安百貨公司逛街玩樂，甲○○、甲女、乙男
、丙男四人，嗣於同日下午二時三十分許，亦前往德安百貨公司
與乙○、丙○○、丁女、戊女會合，並向乙○、丙○○、丁女、
戊女等人告稱，被害人已前往台中市第二信用合作社存款一事，
隨後甲○○、甲女、乙男、丙男，前往台中市○○街一五０號三
樓之Ａ三網咖店玩樂，乙○、丙○○則偕同丁女、戊女折返「書
香漫畫店」。甲○○於同日下午三時許，在上開網咖店遇見少年
己男（七十九年生，姓名年籍資料詳卷），甲○○將上開強盜殺
人之計畫告知己男，並允諾事成後分新台幣（下同）五千元與己
男，己男聞言亦表示同意參與該強盜殺人計畫。甲○○嗣於同日
下午三時三十分許，拿一百元給丙男、己男，由丙男、己男前往
台中市○區○○路二七一號購得水果刀一把後，折返上開網咖店
與甲○○、甲女、乙男會合，於同日下午四時許，甲○○、甲女
、乙男、丙男等人偕同己男，前往「書香漫畫店」與乙○、丙○
○、丁女、戊女等人會合。甲○○、乙○、丙○○、甲女、乙男
、丙男、丁女、戊女等人，並共同基於意圖為自己不法所有之犯
意聯絡，決意夥同己男實行謀定之強盜殺人計畫，並約定由丁女
、戊女先至管理室向被害人佯稱：「衣物放在上址十樓租屋處忘
了拿」等語，請被害人上樓開門，再由甲○○、乙男、丙男、己
男等四人陪同丁女、戊女上樓，伺機執行強劫被害人之財物及將
其殺害之行為，乙○、丙○○、甲女則在案發現場大樓下接應把
風，期間戊女並當場以乙男示範殺害被害人之動作，惟因認乙男
身高較高，遂改由以一手架住丙男脖子，另一手放在心臟部位，
模擬示範殺害被害人之動作。嗣己男於同日下午四時四十四分許
，在案發現場附近撿拾無人所有之鐵棍一支藏於衣袖內，丙男則
將上開水果刀一把藏放在黑色側包內，彼等九人同往被害人所在
之大樓管理室後，即依計畫由丁女、戊女先向被害人佯稱：「衣
物放在上址十樓租屋處忘了拿」等語，請被害人上樓開門，被害
人不疑有他，遂與甲○○、乙男、丙男、丁女、戊女、己男一同
上樓，乙○、丙○○、甲女則在樓下把風等候接應，迨被害人開
啟案發現場之大門先行入內後，丁女、戊女二人即藉機離去，丙
男隨即將案發現場之大門關上，己男旋持預藏之鐵棍朝被害人背
部及腳部猛擊，被害人因體力不支倒坐在案發現場之床上，丙男
隨即取出水果刀朝被害人右後肩膀用力刺入，水果刀因而插在被
害人之右後肩上，己男於同一時間續持鐵棍毆擊被害人之腿部及
腳部，丙男另徒手自被害人後方毆打被害人之頭部及身體，被害
人遭剌後欲自床上站起時，甲○○以在現場取得之背心一件按壓
在被害人前胸，並以右手用力毆打被害人身體，被害人嗣奮力推
開甲○○並順勢站起，己男見狀衝至被害人前方以右手毆打被害
人，乙男亦徒手朝被害人頭部毆打三、四下，被害人嗣奪得己男
手持之鐵棍並揮舞防禦，而插在被害人右後肩之水果刀於同時掉
落地面，己男迅再撿持該水果刀朝被害人背部再猛剌一刀，被害
人受創後仍奮力揮舞鐵棍並朝房門走去，乙男見狀即掀起床墊朝
站立在窗戶旁之被害人推擠，甲○○、丙男、己男亦齊力將彈簧
床立起壓住被害人，而使被害人無法走出案發現場，嗣被害人於
混亂中以鐵棍揮擊到乙男，乙男即轉身拿起化粧玻璃鏡朝被害人
頭部猛力砸擊，被害人受創倒地時並遭碎裂玻璃割傷右下胸部。
甲○○因玻璃破碎聲響過大而大喊快跑，彼等四人因而不及搜取
被害人身上之財物即逃離現場，斯時甲女適搭乘電梯上十樓見甲
○○等四人自樓梯口向下奔逃，乃迅即下樓並向乙○、丙○○、
丁女、戊女等人高喊「快跑」，乙○、丙○○、丁女、戊女等人
聞言後競相逃離現場。甲○○、乙男於逃離過程中，復依原訂計
畫至該大樓地下室將監視錄影主機毀損後取走（毀損部分未據告
訴），並將之丟棄在台中市○○路○段二二０巷與大智路十七巷
口處附近之草叢中。彼等嗣逃至台中市○○路高架橋附近會合後
，再四處分散各自躲避逃匿。而被害人因而受有右肩頸部斜向表
淺刀傷三．五公分、右胸腹部斜向表淺刮傷二．五公分、右後胸
腰背部一處刺傷即右側第十二胸椎處向第一腰椎，距中體線三公
分，十點至四點，斜向由頭部向腹部，皮膚穿刺傷二．五公分，
穿刺肌肉，造成五乘二公分傷口，刺入胸腔，刺破右下肺葉，造
成大量血氣胸，左手背側斜向表淺刀傷一．五公分，併瘀腫四乘
三公分、左前臂外側近腕處瘀傷四乘三公分等傷勢，並於同日下
午六時二十分許經鄰居發現報警，惟被害人已因右後胸腰部銳器
刀傷造成右下肺葉破裂併發右胸腔大量血氣胸（轉為呼吸衰竭）
死亡。嗣警方據報後趕抵現場，當場扣得由甲○○出資購買供上
開犯行使用之水果刀一把及彎曲鐵管一支等情，並循線先後將上
訴人三人、甲女、乙男、丙男、丁女、戊女、己男拘提到案等情
。係以甲○○及其原審辯護人對本件相關證據均表示無意見，且
迄原審言詞辯論終結前亦未聲明異議。而事實審法院已使上訴人
三人及相關共犯等立於證人之地位陳述，並分別給予其他共同被
告辯解或否認之機會，亦經給予上訴人等之辯護人對各該證人詰
問之機會。經審酌各該供述證據之取得過程並無瑕疵等情況，依
刑事訴訟法第一百五十九條之五第二項之規定，本件相關證據自
均得採為證據。並以經訊據甲○○固坦承：彼等意欲強盜被害人
財物，而由丁女、戊女以至房內拿取物品為由，騙使被害人至案
發現場開門後，由伊夥同乙男、丙男、己男殺害被害人等情是實
，雖否認有何強盜殺人之犯意，辯稱：伊原意僅要強劫及教訓被
害人而已，伊並不知其他人要殺害被害人云云。然查甲○○供承
犯罪事實經過情節各情，核與甲女、乙男、丙男、丁女、戊女、
己男等人，分別於警詢、檢察官偵查及第一審法院少年法庭訊問
中所供述之情節相符。又被害人確在案發現場遭他殺死亡，有被
害人陳屍案發現場相關照片、相驗屍體證明書、驗斷書等附卷可
稽。另法務部法醫研究所對被害人死亡原因為鑑定結果，亦認被
害人係因「右後胸腰背部銳器刀傷」造成「右下肺葉破裂」併發
「右胸腔大量血氣胸」死亡等情，有法務部法醫研究所九十五年
八月二十九日法醫理字第０九五０００三四二六號函及函附法醫
所（九五）醫鑑字第一二一三號鑑定書附卷可憑。警方於案發後
至案發現場所採得之指紋三枚，經送內政部警政署刑事警察局指
紋室比對確認結果，其中編號十五之一、十五之指紋二枚，均與
該局檔存甲○○指紋卡之左食指指紋相符，有台中市警察局九十
五年六月二十九日中市警鑑字第０九五００六六三六八號函及內
政部警政署刑事警察局九十五年六月二十三日行紋字第０九五０
０八八三八九號鑑驗書及證物一覽表附卷可證。甲○○於行兇後
與乙男將監視錄影器主機丟棄在草叢中，嗣經警在該棄置處尋得
該監視錄影機，有搜索扣押筆錄、扣押物品目錄表、扣押物證明
書、棄置現場相關照片等附卷可參。此外並有甲○○等人行兇所
用之水果刀一把扣案可憑。甲○○雖辯稱：伊並無殺人之犯意云
云。然查甲○○於警詢中供承：伊提議稱大家身上沒錢，一起下
手搶被害人，被害人如反抗就殺掉；於檢察官偵查中供稱：九十
五年六月十二日早上決定反抗就直接殺掉，伊一開始就計畫搶錢
及殺人等語；並曾於原審審理中坦承有強盜殺人之行為及認罪。
參酌丙男、己男於行兇前依甲○○之指示購得水果刀一把，嗣並
持該水果刀殺害被害人等情，並據丙男、己男證述明確，核與證
人張春夏於警詢中所證述之情節相符，並有相關監視器錄影畫面
翻拍照片可資佐證；又甲女於警詢中供稱：……伊有聽到甲○○
提議說大家身上都沒錢，……想要下手搶被害人之錢，必要時將
被害人殺掉；於檢察官偵查中供稱：……一開始是想搶被害人的
錢，沒想殺他，但是隔天之後想被害人認識彼等，所以就計劃殺
他搶錢；於第一審法院少年法庭供稱：……丙男去買刀子回來後
，有討論如何殺被害人；乙男於警詢中供稱：……彼等討論如何
殺害被害人並強盜身上財物，……討論翌日一定要動手殺死被害
人，並如何分錢，……在前往案發現場途中，伊與甲○○、丙男
想了很多殺害被害人的方法，……本件殺害被害人及強盜財物的
主謀是甲○○，於檢察官偵查中供稱：……甲○○說要去殺被害
人搶他的錢，因為被害人認識彼等，甲○○說一定要讓被害人死
，……乙○及丙○○在彼等上樓就已經知道殺人搶錢計畫，於第
一審法院少年法庭供稱：……甲○○有告訴彼等要殺被害人，於
第一審審理中供稱：……甲○○並且表示就算沒有拿到錢也要把
被害人殺死等情；丙男於警詢中供稱：甲○○說殺了被害人後可
以有錢拿，係由甲○○提議，所以才殺害被害人，……本案係伊
與甲○○、乙男、己男四人共同將被害人殺死的，於檢察官偵查
中供稱：本件殺人案件主謀是甲○○，甲○○在飯店時說要把被
害人做掉會有錢，因為可以搶錢，於第一審法院少年法庭供稱：
……甲○○在公寓的時候跟彼等又討論一次，討論內容是如何把
被害人殺死再搶錢，在大樓下面時，甲○○有講到要搶被害人的
錢再殺人，於第一審審理中供稱：甲○○叫伊拿刀子殺被害人，
甲○○自己負責打被害人；丁女於警詢中供稱：……甲○○向大
家提議說去把被害人殺死，拿走他身上的錢，約十萬元大家平分
，……彼等會合後，就聽甲○○、乙男、丙男、甲女四人，在討
論要如何殺掉被害人，於檢察官偵查中供稱：……甲○○、乙男
、丙男於前一天凌晨聊天時，他們三人說要殺被害人再搶錢，甲
女在旁邊贊成；戊女於檢察官偵查中供稱：伊叫彼等不要這樣做
，但是甲○○等人還是要殺被害人搶錢，甲○○等上樓前，伊已
經知道他們即將強盜殺人，乙○、丙○○也知道；己男於警詢中
供稱：……當時伊問甲○○要做什麼，甲○○未說話，只用手勢
在頸部橫比一下而已，伊不知道甲○○的手勢意指什麼，之後甲
○○叫伊帶丙男去買長一點的水果刀一把，伊就知道甲○○要伊
參與殺人之事，是甲○○提議要殺害被害人，也是甲○○分配殺
害時的工作，於檢察官偵查中供稱：……甲○○跟伊說有一件事
要給伊賺五千元，康拿一百元給伊跟丙男買水果刀，知道要殺被
害人等情；另被害人係十八年四月四日出生而年歲甚高，甲○○
、乙男、丙男、己男則年輕力盛，彼等合力動手向被害人強劫財
物甚為容易，乃彼等竟以前述刻意安排之方式殺害被害人，足見
彼等自始即有強劫財物並殺人滅口之犯意。綜上堪認確係甲○○
主導本件強盜殺人犯行，且彼等並先後反覆討論如何殺害被害人
並強盜財物之犯行。甲女、乙女嗣於第一審或原審中供稱：在富
春飯店中說要殺死被害人，是講好玩的；原本僅說要搶而已云云
，均核與調查所得之事證不符，係屬事後迴護甲○○之詞，並無
足取。綜上各情，堪認甲○○否認辯解各語，無非係屬事後卸責
之詞，不足採信，其犯行堪以認定，為其所憑之證據及認定之理
由。又以甲○○行為後，刑法第六十四條、第六十五條之規定，
雖於九十四年二月二日經修正公布，並自九十五年七月一日施行
，依刑法第二條第一項之規定，綜合全部罪刑比較結果，應適用
修正前刑法第六十四條、第六十五條之規定；又刑法第二十八條
雖亦經修正公布，然對甲○○並無有利或不利之情形，應依刑法
第二條第一項適用修正前刑法第二十八條之規定（原判決就此部
分雖誤為新舊法比較適用之說明，然於判決不生影響，併予指明
）。核甲○○所為係犯刑法第三百三十二條第一項強盜殺人罪。
甲○○與乙○、丙○○、甲女、乙男、丁女、戊女、己男間，有
犯意聯絡及行為分擔，均為共同正犯。又未滿十四歲人之行為不
罰，刑法第十八條第一項定有明文，丙男行為時未滿十四歲，為
無責任能力之人，自難認係本件之共犯，是丙男並非刑法第二十
八條之共同正犯。甲○○成年人與少年甲女、乙男、丁女、戊女
、己男共同犯強盜殺人罪，原應依兒童及少年福利法第七十條第
一項之規定加重其刑，惟因刑法第三百三十二條第一項強盜殺人
罪其法定刑為死刑或無期徒刑，依刑法第六十四條第一項、第六
十五條第一項規定，不得加重。因而撤銷第一審關於甲○○強盜
故意殺人部分不當之判決，適用刑法第二條第一項前段、修正前
刑法第二十八條、第三百三十二條第一項、第三十七條第一項、
刑法第三十八條第一項第二款、兒童及少年福利法第七十條第一
項，就此部分改判論甲○○犯成年人與少年共同強盜故意殺人罪
，審酌甲○○年輕力壯而不思以正當方法取財，竟夥同輕浮無知
之少年為強盜故意殺人犯行，其主導本案並致被害人死亡，惡性
及所生損害均屬甚重，案發後迄未與被害人家屬和解，惟為本件
犯行並未取得財物，犯後大致坦承犯行尚有悔意等一切情狀，量
處無期徒刑，並宣告褫奪公權終身。甲○○等行兇所用之水果刀
一把，係甲○○所有供彼等犯罪所用之物，應依刑法第三十八條
第一項第二款之規定宣告沒收。經核於法並無違誤。按量刑輕重
及是否依刑法第五十九條規定酌減其刑，均屬事實審法院得依職
權自由裁量之事項。苟已斟酌刑法第五十七條各款所列情形而未
逾越法定刑度，不得任意指為違法；亦不得以法院未依刑法第五
十九條之規定酌減其刑，執為上訴第三審之理由。原審審酌甲○
○上開犯罪情節等一切情狀，在法定刑內量處無期徒刑，及未依
刑法第五十九條之規定酌量減輕其刑，於法並無違誤，不得任意
指為違背法令。次按有利於被告之證據不採納及應於審判期日調
查之證據，係指該證據倘予採納或經調查所能證明者，得以推翻
原審判決所確認之事實，而得據以為不同之認定而言。如非事理
所必然，或係無從調查之證據方法，即欠缺其調查之必要性，縱
未調查，或未於理由特加說明，均與所謂違背法令之情形不相適
合。原判決已說明甲○○有前揭犯行，其所依憑之證據及理由甚
詳，而原審縱就甲○○上訴意旨所稱即被害人於案發時身上有無
財物，及被害人於案發當日下午一時許，是否曾將身上財物存入
台中第二信用合作社等情，再為調查，亦非即能為有利於甲○○
之論斷，尚不得任意指摘原審有應調查之證據而未予調查之違法
。況原審於最後審判期日，審判長問甲○○及其選任辯護人尚有
何證據請求調查，甲○○及其選任辯護人均答稱：「沒有」（原
審卷第一宗第二三五頁背面）。而本院為法律審，甲○○上訴意
旨任意指摘原審有應於審判期日調查之證據而未予調查之違法，
並非有據。甲○○其餘上訴意旨或就原審採證認事用法之職權行
使，或就原判決理由已明白論斷說明之事項，仍執前詞，任意指
摘原判決關於此部分違法，非有理由，應予駁回。
二、上訴人乙○、丙○○部分：
按刑事訴訟法第三百七十七條規定，上訴於第三審法院，非以判
決違背法令為理由，不得為之。是提起第三審上訴，應以原判決
違背法令為理由，係屬法定要件。如果上訴理由書狀並未依據卷
內訴訟資料，具體指摘原判決不適用何種法則或如何適用不當，
或所指摘原判決違法情事，顯與法律規定得為第三審上訴理由之
違法情形，不相適合時，均應認其上訴為違背法律上之程式，予
以駁回。本件上訴人乙○上訴意旨略稱：(一)、原判決理由欄援引
甲○○、甲女、乙男、丙男、丁女、戊女、己男相關之供述，或
說明係甲女在樓下把風，或又說明乙○、丙○○二人確有以自己
犯罪之意思，而參與本案把風之行為，其理由欄之論述說明前後
矛盾。又原判決或說明乙○、丙○○、丁女、戊女四人，於案發
當日下午四時五十二分十一秒，已往信義路方向逃逸，或又說明
上開四人以外其餘之歹徒最後逃逸之時間，係案發當日下午四時
五十四分十秒，其理由欄之論述說明亦前後矛盾，均於法有違。
(二)、原審於審判期日就甲女、乙男、丙男、丁女、戊女、己男等
人之警詢及檢察官偵查筆錄，並未向乙○提示並告以要旨，其所
踐行之訴訟程序，於法有違等語。上訴人丙○○上訴意旨略稱：
(一)、檢察官就丙○○之犯行並未盡舉證之責任，原判決所援引之
相關證據均不足為不利丙○○之認定，乃原判決以推測之詞為不
利丙○○之認定，於法有違。(二)、依甲○○、甲女、戊女、丁女
於第一審審理中相關供述之內容，足見乙○、丙○○並未參與本
件犯行之謀議，甲○○排除乙○、丙○○二人參與本件犯行，而
未分派彼等二人擔任把風之工作。又衡情乙○、丙○○苟係在案
發現場樓下把風，彼等二人豈有不神情緊張東張西望之理；另甲
女雖供述下樓之後曾喊叫快逃等語，然斯時丙○○早已偕同乙○
、丁女、戊女慢慢離去；再乙○供述於離去時曾等待心臟痛之丁
女，甲○○嗣自後面超過他們等情，則丙○○、乙○苟知有強盜
故意殺人情事，豈有半途停下等待丁女之情形，上情均足見丙○
○並未參與本件犯行，僅應戊女之要求留在案發現場樓下等候。
乃原判決依憑共同被告等不盡一致相符之供述，即認丙○○參與
本件犯行，並為丙○○不利之認定，於法有違等語。
惟查原判決認定上訴人乙○、丙○○有原判決事實欄所記載之強
盜故意殺人犯行，係以訊據彼等二人坦承：彼等知悉甲○○及丁
女、戊女欲強盜被害人財物，且於案發時同往案發現場樓下與丁
女、戊女一起等候，其後復與丁女、戊女一起離開現場等情是實
，雖均否認曾參與強盜殺人之犯行，均辯稱：彼等僅知悉甲○○
等人上樓強劫，然並不知有謀議殺人情事，亦未曾參與強盜殺人
之謀議。而因丁女、戊女與彼等係男女朋友關係，彼等僅係陪同
丁女、戊女到現場，並未擔任把風之行為等語。然查乙○、丙○
○二人確有前揭犯行，除前揭甲○○部分所論述之證據外，另參
酌丙○○於警詢中供承：當時伊與甲○○、乙○、甲女、乙男、
丙男、丁女、戊女等人住富春飯店時，甲○○說身上沒有錢，因
為經常看被害人口袋都飽飽的，所以下一步就是要下手搶被害人
的錢，必要的時候可能會把被害人殺掉，……伊跟乙○則是負責
把風的工作，當時是決定十二日動手，時間則未確定，……當時
伊與乙○、丁女、戊女先到達案發現場附近等候，……甲○○就
問東西（指刀械、鐵棍）準備好了嗎？伊就依計行事，丁女、戊
女先誘騙被害人上樓，甲○○等四人就上樓行搶，伊與乙○在樓
下負責把風，後來甲女也上樓察看犯案情形；於檢察官偵查中供
稱：伊與甲○○、乙○、甲女、乙男、丙男、丁女、戊女等人住
富春飯店時，當時甲○○說身上沒有錢，因為經常看被害人口袋
都飽飽的，所以打起搶劫之念頭，就是要下手搶被害人的錢，必
要的時候可能會把被害人殺掉，……伊與乙○原先沒有要參與此
事，甲○○則是要求伊與乙○負責把風工作，伊知道甲○○等之
計畫，甲○○等要搶被害人的錢，而且必要的時候要將被害人殺
掉，是丙男先去看被害人的口袋，當時丙男說被害人口袋滿滿的
，好像有一疊，大約十萬餘元，甲○○就問東西（指刀械、鐵棍
）準備好了嗎？甲○○就說要依計行事，計畫就是丁女、戊女先
誘騙被害人上樓，甲○○、乙男、丙男、己男上樓下手行搶，伊
與乙○在樓下負責把風，甲女負責把風跟偷監視器，（九十五年
）六月十一日晚上十時至十二時在富春大飯店談殺人計畫，六月
十二日下午決定實施殺人計畫等情甚詳。而乙○於警詢中亦供稱
：九十五年六月十二日十一時許，伊與甲○○、丙○○、甲女、
乙男、丙男、丁女、戊女等人，在飯店討論要砍被害人，彼等於
十二時退房，甲○○、甲女、乙男、丙男先過去台中市○區○○
路七十三號，伊與丙○○、丁女、戊女徒步走到上址，甲○○告
訴彼等十六時或十七時要動手殺被害人，……十六時彼等又回到
台中市○區○○路七十三號與甲○○、甲女、乙男、丙男會合，
甲○○叫丁女、戊女先向被害人說要拿衣服，叫甲女擔任把風，
甲○○帶乙男、丙男、己男上樓，伊與丙○○在樓下等候；於檢
察官偵查中供稱：伊於九十五年六月十二日十一時許，在富春飯
店與甲○○、丙○○、甲女、乙男、丙男、丁女、戊女等人討論
，要動手搶被害人，好像說要殺被害人，是為了要錢，……甲○
○告訴彼等要到下午四時或五時再動手殺被害人，……彼等回到
台中市○區○○路七十三號與甲○○、甲女、乙男、丙男、己男
會合，……甲○○、乙男、丙男、己男也一起上樓，伊就與丙○
○在樓下等候，……在飯店時甲○○等人在說可能會殺人之事情
，伊跟丙○○有聽到，於第一審法院羈押訊問時供承：伊是負責
把風，伊在樓下的時候，知道甲○○等人就是要強盜被害人等情
明確。且乙○、丙○○上開供承各情並核與甲○○、甲女、乙男
、己男等人供述：乙○、丙○○等在案發現場樓下把風，負責看
有無動靜或警察到場，如有動靜以電話聯絡在樓上動手的人等情
相符，堪認乙○、丙○○上開供承各情係屬事實。依丙○○、乙
○、甲女、丁女、戊女等人所供述之內容，堪認乙○、丙○○並
非在丁女、戊女下樓時，即與丁女、戊女先行離去。又倘乙○、
丙○○僅係在案發現場樓下等候丁女、戊女，則彼等何以未在丁
女、戊女下樓後即相偕離去，反而仍在案發現場樓下逗留，直至
聽及甲女及其他共犯喊快跑後始相偕逃離，益見乙○、丙○○二
人確有參與本件犯行。甲○○、甲女、己男等人嗣雖翻異前詞，
而為有利乙○、丙○○之供述，然綜合上開各情，足見彼等改稱
各情係屬事後迴護乙○、丙○○之詞，並無足取。又丁女、戊女
分別為乙○、丙○○之女友，彼等有利乙○、丙○○供述各情亦
屬迴護之詞，不足採信。另依台中市○區○○路七十五號於案發
當日左、右側之監視錄影畫面，及第一審另翻拍該錄影畫面之內
容，乙○、丙○○、丁女、戊女離去之時間，約係當日下午四時
五十二分十秒許，而當日下午四時五十四分十秒許所拍錄者，則
係歹徒全部逃離大樓騎樓之鏡頭，雖二者間有二分鐘之差距，然
二者所拍攝之時點並不相同，且參酌甲女未抵案發現場樓下，即
對乙○、丙○○、丁女、戊女等人高喊快跑，此由乙○、丙○○
、丁女、戊女等人係以奔逃之方式逃離現場可證。從而乙○、丙
○○、丁女、戊女等人，既在案發現場樓下並事先聞聲逃離，而
甲○○等人於逃跑過程中復至該大樓地下室毀損取走監視錄影機
，則乙○、丙○○、丁女、戊女等人逃離之時間自當早於甲○○
等人，上情並不能為有利於乙○、丙○○之論斷。乙○、丙○○
否認辯解各語，無非係屬事後卸責之詞，均不足採信等情，予以
綜合判斷。因而撤銷第一審關於彼等二人強盜故意殺人部分之判
決，就該部分改判論處彼等二人共同強盜故意殺人罪刑（各處有
期徒刑十二年），已於判決內說明其所憑之證據及認定之理由，
從形式上觀察，並無違背法令之情形。按供述證據前後，雖稍有
參差或互相矛盾，事實審法院非不可本於經驗法則斟酌其他證據
作合理之比較定其取捨，從而供述證據之一部認為真實者予以採
取，亦非證據法則所不許。又證據之取捨與證據之證明力如何，
均屬事實審法院得自由裁量、判斷之職權；苟其此項裁量、判斷
，並不悖乎通常一般之人日常生活經驗之定則或論理法則，又於
判決內論其何以作此判斷之心證理由者，即不得任意指摘其為
違法，而據為提起第三審上訴之合法理由。原判決已說明甲○○
、甲女、己男、丁女、戊女等人有利乙○、丙○○供述各情，不
足採信之理由；原判決綜合前述各項證據資料，據以認定乙○、
丙○○確有前揭犯行等情，乃其採證認事調查職權之合法行使，
亦無乙○上訴意旨所稱理由矛盾之情形，不容任意指為違法。按
諸原審審判期日筆錄記載審判長訊問乙○等人：對甲女、乙男、
丙男、丁女、戊女、己男等人之證述，有何意見？（逐一提示並
告以要旨），乙○答稱：沒有（原審卷第一宗第二三二頁背面）
等情，則原審提示並告以要旨之內容，自係包括甲女、乙男、丙
男、丁女、戊女、己男等人於警詢及檢察官偵查中之供述，縱認
原審審判筆錄之記載稍嫌簡略，然其於判決結果並無影響，依刑
事訴訟法第三百八十條之規定，仍不得據為上訴第三審之理由。
乙○、丙○○上訴意旨徒憑己意或就原判決已有說明之事項，或
就原審判斷證據證明力之合法職權行使，漫指其違法，重為單純
事實上之爭執，難謂係適法上訴第三審之理由，彼等此部分上訴
違背法律上之程式，應予駁回。
據上論結，應依刑事訴訟法第三百九十五條前段、第三百九十六
條第一項，判決如主文。
中    華    民    國  九十七  年    三    月  二十七  日
                      最高法院刑事第一庭
                          審判長法官  董  明  霈
                                法官  林  茂  雄
                                法官  張  祺  祥
                                法官  蕭  仰  歸
                                法官  何  菁  莪
      本件正本證明與原本無異
                                      書  記  官
中    華    民    國  九十七  年    四    月    三    日
                                                w
附記論罪法條：
刑法第三百三十二條第一項：
犯強盜罪而故意殺人者，處死刑或無期徒刑。


司法院資訊處製作；財團法人民間司法改革基金會備份。
